最高法院刑事判決　　　　　　　　　　　　　　　九十三年度台上字第四四四一號
　　上　 訴　 人
　　即　自訴　人　甲○○
　　上訴人即被告　乙○○
右上訴人等因甲○○自訴被告侵占案件，不服台灣高等法院台南分院中華民國九十二
年六月十日第二審更審判決︵九十一年度重上更(五)字第三０五號，自訴案號：台灣嘉
義地方法院八十一年度自字第八二號︶，提起上訴，本院判決如左：
    主  文
原判決撤銷，發回台灣高等法院台南分院。
    理  由
本件原判決認定上訴人即被告乙○○係上訴人即自訴人甲○○配偶葉仁惠之胞兄，葉
仁惠於民國七十二年八月二十二日死亡，甲○○則於七十六年三月二日留書離家，遠
赴台中另尋依靠，並託葉仁惠之父葉煌庭扶養子女葉曜儀、葉曜綜︵分別為六十七年
五月十六日生、七十一年一月十一日生︶。嗣乙○○趁葉煌庭病重，於七十七年十二
月五日以如原判決附表一編號一至七所示七筆土地虛偽設定新台幣︵下同︶一千萬元
抵押權予蕭陳美心。並於葉煌庭死亡後，於七十八年二月十五日組成親屬會議，選任
其為葉曜儀、葉曜綜之監護人，進而代理葉曜儀、葉曜綜就應代位葉仁惠繼承葉煌庭
遺產之權利，於同月二十四日向台灣嘉義地方法院民事庭具狀拋棄對於葉煌庭遺產之
繼承，而由其繼承葉煌庭全部遺產。因而撤銷第一審諭知乙○○無罪之判決，改判依
牽連犯關係從一重論處乙○○背信罪刑。另以自訴意旨又謂乙○○藉詞召集親屬會議
，以監護人自居，任意處分如原判決附表二所示之葉仁惠遺留而由葉曜綜、葉曜儀繼
承之財產，中飽私囊，顯非為受監護人利益而為處分，因認乙○○亦涉有刑法上侵占
（背信）、偽造文書等罪嫌云云。惟經審理結果，無積極證據足認乙○○有此部分犯
行，因自訴意旨認與論罪科刑部分具裁判上一罪關係，乃敘明不另為無罪之諭知。固
非無見。
惟查：︵一︶、原判決於理由欄七以乙○○先後於七十八年四月十四日、八十年八月
三十日經親屬會議同意處分如原判決附表二所示葉仁惠之遺產共二千四百九十萬元，
用以清償葉仁惠向如原判決附表四、五所載之蕭茂隆等十人借款之本金及利息共計二
千四百八十五萬元，業經蕭茂隆等十人於甲○○提出自訴前檢察官偵查中結證屬實，
並經乙○○於偵查中提出支票原本可稽；又借貸已逾十一年以上，要債權人提出來源
證明及憑證誠屬過苛，且蕭茂隆、蕭陳美心均證稱借款未經銀行往來，葉仁惠確有借
款既經蕭茂隆等十人結證在卷，自無需另其等再提出借款憑證之必要，因認乙○○處
分葉仁惠遺產，並無偽造文書、背信及侵占可言，而就此部分之自訴為有利乙○○之
認定。但原判決既認乙○○以葉煌庭所有如原判決附表一所示土地設定一千萬元之抵
押權予蕭陳美心係屬虛偽不實，乙○○進而代理葉曜儀、葉曜綜拋棄對於葉煌庭遺產
之繼承，而使其一人全部繼承之犯行，係牽連犯刑法第二百十四條、第三百四十二條
第一項之罪。而此部分論罪之理由則以蕭陳美心所稱出借及還款均以現款，未在銀行
領出及存入，與常情有違，且乙○○與蕭陳美心就借款情形所供不一，況乙○○曾同
意俟葉曜儀、葉曜綜成年後會將財產原封不動歸還，業經證人陳正義於偵查中結證屬
實，並有同意書可憑，為其主要論據。然依卷內資料，乙○○處分葉仁惠遺產清償蕭
茂隆等十人債務部分，除其中債權人嘉義縣太保鄉農會二百四十萬元債權部分有設定
抵押權及書立借據外，其餘蕭茂隆等九位債權人均未提供其借款憑證與資金來源證明
，亦無銀行出入帳可資查證，其等情形與所謂蕭陳美心借款予葉煌庭情形似無差異，
尤與蕭茂隆、蕭陳美心借款予葉仁惠情形相同，但原審似僅憑乙○○自行提出之本票
及蕭茂隆等九位債權人之證言，即全予採信，其對相同或相類似之證據，於不另為無
罪諭知之證明力判斷，與有罪部分前後相異，是否合於經驗法則及論理法則？已非無
研求之餘地。又葉仁惠係於七十二年八月二十二日死亡，乙○○何以遲至葉煌庭死亡
後始於七十八年四月及八十年八月處分葉仁惠遺產清償債務？又乙○○何故書立同意
書表示願於葉曜儀、葉曜綜成年後歸還全部財產？基於公平正義之維護，均有調查究
明之必要。原審就此等疑點未予釐清，且對不利於乙○○之同意書未說明於不另為無
罪諭知之背信等部分何以不足採納之理由，有證據調查職責未盡及判決理由不備之違
法。︵二︶、科刑判決認定之事實，倘與所採之證據不相適合，即屬證據上理由矛盾
，其判決當然違背法令。原判決於理由欄三(三)以蕭陳美心供稱分二次借五百萬元及二
百萬元款項予葉煌庭，但其借款予葉仁惠有票據可資佐證，何以更大筆之借款未要求
立據，且葉煌庭遺產中嘉義縣太保市○○○段第六０六號、第六０六｜一號、第六０
六｜二號、第六０六｜三號四筆土地，七十八年間公告現值合計亦僅五十九萬五千二
百七十六元，如加成十倍後之計算以觀，仍不足清償蕭陳美心債務，因認蕭陳美心所
供不實而不予採納。但乙○○於檢察官偵查中曾稱葉煌庭陸續簽發本票面額四紙向蕭
陳美心借款四百五十萬元，嗣應蕭陳美心要求，其加蓋印章列為共同發票人，並提出
支票及本票原本為證︵偵查卷第二十一頁︶，且葉煌庭之遺產除上開四筆外尚有同段
七六０｜一二、七六０｜一六、七六０｜二０等三筆土地共計七筆設定扺押權，原判
決此部分理由之論述，與卷內資料不合，亦有判決理由矛盾之違誤。以上，或為甲○
○、乙○○上訴意旨所指摘，或係本院得依職權調查之事項，應認原判決仍有撤銷發
回更審之原因。
據上論結，應依刑事訴訟法第三百九十七條、第四百零一條，判決如主文。
中　　　華　　　民　　　國　　九十三　　年　　　八　　　月　　二十六　　日
                              最高法院刑事第十一庭
                                  審判長法官  張  淳  淙
                                        法官  謝  俊  雄
                                        法官  蘇  振  堂
                                        法官  張  春  福
                                        法官  呂  丹  玉
      右正本證明與原本無異
                                              書  記  官
中　　　華　　　民　　　國　　九十三　　年　　　九　　　月　　　三　　　日
                                                                        Ａ
